【裁判字號】    99,易,219
【裁判日期】    990409
【裁判案由】    詐欺
【裁判全文】
臺灣高雄地方法院刑事判決               99年度易字第219號
公  訴  人  臺灣高雄地方法院檢察署檢察官
被      告  乙○○
上列被告因詐欺案件，經檢察官提起公訴（98年度偵字第 32926
號），本院判決如下：
    主  文
乙○○幫助犯詐欺取財罪，處有期徒刑肆月，如易科罰金，以新
臺幣壹仟元折算壹日。
    事  實
一、乙○○明知國內社會上層出不窮之詐騙集團或不法份子為掩
    飾其不法行徑，隱匿其不法所得，避免執法人員之追究及處
    罰，常蒐購並使用他人帳戶進行存、提款與轉帳等行為，在
    客觀上可以預見一般取得他人帳戶使用之行徑，常與行財產
    犯罪所需有密切關聯，竟以縱有人持其存款帳戶作為詐騙之
    犯罪工具，亦不違其本意之幫助詐欺取財犯意，於民國98年
    7 月9 日某時許，依姓名、年籍不詳、自稱「陳小姐」之成
    年女子指示，至高雄縣甲○鎮○○路2 號之合作金庫銀行甲
    ○分行（下稱合作金庫銀行）申設帳號0000000000000 號帳
    戶後，隨即將上開帳戶之存簿、提款卡、印章及密碼等資料
    交付予「陳小姐」所屬詐欺集團之不詳成員。嗣該詐欺集團
    成員取得乙○○上開合作金庫銀行帳戶後，即共同意圖為自
    己不法之所有，推由該詐欺集團中某不詳成員於98年7 月15
    日上午9 時許撥打電話予丙○○，冒稱彰化縣警察局黎警官
    ，向丙○○佯稱其所破獲之詐騙案件有2 本丙○○之存摺，
    地檢署已經寄發傳票，經過數分鐘後，該詐欺集團中另一不
    詳成員再撥打電話予丙○○，冒稱彰化縣地檢署書記官「簡
    淑玲」，向丙○○佯稱其涉詐騙案件，要求丙○○作帳戶清
    查動作，並依其指示將帳戶內之金錢提領後交由信託事務官
    「乙○○」託管等語，致丙○○陷於錯誤，於98年7 月15日
    上午11時56分許，在合作金庫銀行馬公分行將現金新臺幣（
    下同）19萬元存入乙○○上開合作金庫銀行帳戶內，旋即遭
    提領一空。嗣丙○○發覺有異，報警處理，始循線查悉上情
    。
二、案經高雄縣政府警察局甲○分局報告臺灣高雄地方法院檢察
    署檢察官偵查起訴。
    理  由
壹、程序部分（證據能力之審查）：
    按被告以外之人於審判外之陳述，雖不符刑事訴訟法第 159
    條之1 至第159 條之4 之規定，而經當事人於審判程序同意
    作為證據，法院審酌該言詞陳述或書面陳述作成時之情況，
    認為適當者，亦得為證據；當事人、代理人或辯護人於法院
    調查證據時，知有第159 第1 項不得為證據之情形，而未於
    言詞辯論終結前聲明異議者，視為有前項之同意，刑事訴訟
    法第159 條之5 定有明文。本件所援引之以下各項證據（詳
    後述），固有部分屬傳聞證據，然公訴人、被告於本院調查
    證據時，均知有前開第159 第1 項不得為證據之情形，被告
    表示同意作為證據使用（見本院審易卷第14頁，本院易字卷
    第15頁），且於言詞辯論終結前，均未聲明異議，本院審酌
    該等證據作成時之狀況，並無違法取證之情事，且無不宜作
    為證據之情形，依前開說明，爰認均有證據能力，合先敘明
    。
貳、實體部分：
一、訊據被告乙○○固然承認有交付其所申辦之上開合作金庫銀
    行帳戶予不詳女子「陳小姐」等事實，惟矢口否認有何幫助
    詐欺之犯行，辯稱：我於98年7 月間某日在家裡看報紙要辦
    理貸（借）款，就撥打電話聯絡1 名自稱「陳小姐」要辦理
    貸（借）款，然後對方聯絡1 位業務，約在高雄縣甲○鎮麥
    當勞見面，對方要求我提出薪資轉帳、勞保異動單及要新開
    1 個帳戶資料，然後要求我當日前往合作金庫銀行甲○分行
    辦理1 個帳戶，辦完之後，我再將薪資證明及上開合作金庫
    銀行甲○分行帳號0000000000000 號帳戶存簿、提款卡，印
    章全部交該業務，然後合作金庫銀行甲○分行說有人要匯錢
    進入我帳戶內，我就再打電話要找陳小姐，就找不到人了，
    我沒有向警察機關報案，我沒有將上開合作金庫銀行帳戶之
    存薄及提款卡販售予他人，我是要辦貸款，不知道詐騙集團
    用這種方式騙人云云。經查：
  (一)被告乙○○於98年7 月9 日某時許依不詳女子「陳小姐」指
    示，至合作金庫銀行甲○分行申設帳號0000000000000 號帳
    戶後，隨即將上開帳戶之存摺、提款卡、印章及密碼等資料
    交付予「陳小姐」所所指定之人等情，業據被告於警詢、偵
    查及本院審理時均坦認在卷（見警卷第1 至3 頁，偵卷第 5
    、6 頁，本院審易卷第14頁，本院易字卷第16頁），並有合
    作金庫銀行甲○分行98年8 月3 日合金岡存字第098003058
    號函文1 紙暨所附被告上開合作金庫銀行帳戶之開戶基本資
    料（含身分證正反2 面影本及指印）、印鑑卡、開戶時所拍
    攝開戶人照片各1 份在卷可稽（見警卷第21至24頁）。而被
    害人丙○○於98年7 月15日上午9 時許接獲該詐欺集團之不
    詳成員冒稱彰化縣警察局黎警官，向丙○○佯稱其所破獲之
    詐騙案件有2 本丙○○之存摺，地檢署已經寄發傳票，經過
    數分鐘後，再由該詐欺集團中另一不詳成員撥打電話予丙○
    ○，冒稱彰化縣地檢署書記官「簡淑玲」，向丙○○佯稱其
    涉詐騙案件，要求丙○○作帳戶清查動作，並依其指示將帳
    戶內之金錢提領後交由信託事務官「乙○○」託管等語，致
    丙○○陷於錯誤，於98年7 月15日上午11時56分許，在合作
    金庫銀行馬公分行將現金19萬元存入乙○○上開合作金庫銀
    行帳戶內，旋即遭提領一空等情，亦據證人即被害人丙○○
    於警詢時指訴其遭詐騙之過程明確（見警卷第57頁），並有
    合作金庫銀行存款憑條（無褶）存根聯、客戶當月份交易資
    料查詢單各1 紙及澎湖縣政府警察局馬公分局啟明派出所受
    理刑事案件報案三聯單、受理各類案件紀錄表、受理詐騙帳
    戶通報警示簡便格式表、內政部警政署反詐騙案件紀錄表、
    刑案紀錄表各1 份在卷可稽（見警卷8 至16、19、22頁），
    且為被告所不爭執（見本院審易字卷第14頁），是被告所交
    付上開合作金庫銀行帳戶確實經詐騙集團使用，致被害人丙
    ○○遭詐騙，而受有19萬元之損害等事實，應堪以認定。
  (二)按金融帳戶為個人之理財工具，且一般人至金融機構申請開
    立帳戶，其目的不外於利用該等帳戶作存、提款、轉帳等財
    產之金錢支配處分，金融帳戶存摺之存摺、提款卡及密碼事
    關個人財產權益保障，其專有性及私密性甚高，除非本人或
    與本人親密關係者，難認有何理由可自由流通使用該存摺及
    提款卡，一般人均有妥為保管及防止他人任意使用之認識，
    且該等專有物品如落入不明人士手中，而未加以闡明正常用
    途，極易被利用為與財產有關之犯罪工具，此為一般人依通
    常生活認知所易於體察之常識，故一般民眾對於金融機構發
    給之存摺、提款卡、密碼等資料，無不妥為保存，慎防遺失
    或遭盜用，損及個人財產權益，並遭濫用為財產犯罪之工具
    。本件被告乙○○雖以上開情詞置辯，惟衡諸社會現況，向
    金融機關或放款業者貸款之時，該金融機關或放款業者通常
    僅要求借貸者同意並授權渠等進行金融徵信作業，以便渠等
    查核借貸者是否符合貸款資格，縱因核貸成功而有提供金融
    帳戶供匯入款項之必要，亦係於貸款時要求借貸者提供銀行
    帳戶號碼即可，尚無提供存簿、提款卡、印章及密碼之必要
    ，此乃眾所周知之社會一般常識。又被告之學歷為高職畢業
    ，從事鋼鐵業（見本院易字卷第20頁），並非毫無社會經驗
    之人，且於警詢、偵查中及本院審理時就相關問題均能清楚
    回答，顯係具有一般正常智識之人，對於上開事理當不能諉
    為不知，然被告此次借貸款項，該自稱「陳小姐」之不詳女
    子竟要求被告申辦新帳戶並提供帳戶之存簿、提款卡及密碼
    ，實與一般常理不符。另經本院質諸被告對於其所稱之借貸
    款項過程（見本院易字卷第16至20頁），發現被告不僅不知
    借款人「陳小姐」之真實姓名及聯絡地址，亦完全不知利息
    計算方式，尤有甚者，被告對於其究係向「陳小姐」抑或銀
    行借貸款項，亦供稱：「有一家公司，我忘記了，有寫要購
    買家電產品去做這樣子」等語（見本院易字卷第18頁），而
    完全不知其究係向何人借貸款項及其借貸方式，此與一般借
    貸者借款時當會仔細注意究係向何人借貸款項、利息如何約
    定等常情亦相違背，益徵被告所辯不可採信。是依上開說明
    ，被告所辯情詞，顯係臨訟卸責之詞，不足採信。
  (三)再者，近來詐騙案件層出不窮，詐騙集團多利用人頭帳戶做
    為出入帳戶，屢經報章雜誌及新聞媒體披露，政府亦一再宣
    導提醒注意，切勿聽信電話指示至自動櫃員機操作轉帳，應
    徵工作時切勿交付金融帳戶存簿、提款卡及密碼等個人專屬
    資料，促請社會大眾注意，衡諸目前社會以電視、報紙甚至
    網路等管道流通資訊之普及程度，被告乙○○既已完成高職
    教育，具一般智識程度，對此當知之甚詳，其對上開為大眾
    傳播媒體廣泛宣導、防止詐騙之生活常識，更無諉作不知之
    理，此觀被告於本院審理時供承：知道不可以將帳戶等資料
    借給別人等語（見本院易字卷第21頁），亦可明瞭。又被告
    所稱之放款業者要求借貸者提供私人金融帳戶之存簿、提款
    卡、印章及密碼供其使用，與一般借貸款項之情形明顯有異
    ，已如上述，況且被告於所借貸之款項核貸成功匯入上開合
    作金庫銀行帳戶後，無法直接提領使用該款項，徒增該款項
    項遭辦理貸款人員私吞之風險，要與一般金融帳戶使用常情
    有違，再參以被告於本院審理時亦供承：「（審判長問：你
    接到銀行通知戶頭有問題，你如何反應？）行員問謝小姐是
    否認識我，也打電話問我是否認識謝小姐，我說不認識而已
    ，有存入合庫之後，下午就被澎湖詐騙集團領走了。」、「
    （審判長問：行員告訴你錢被領走之後，你有何反應？有無
    去報警？）我覺得很奇怪，我想去報警，但沒有去報警」等
    語（見本院易字卷第20頁），足徵被告於被害人丙○○匯款
    前已經接獲合作金庫銀行行員之通知，在其不認識被害人丙
    ○○，亦可知筆款項並非要匯給其使用之情形下，仍未向來
    電詢問之合作金庫銀行行員表明上情，且在得知被害人之款
    項被提領後，心中明知上開情形顯屬異常，亦未報警處理，
    是其對於該帳戶恐遭他人任意使用，甚至作為實施詐欺取財
    之犯行應有所預見，竟仍將上開合作金庫銀行帳戶之存簿、
    提款卡、印章及密碼交與不相識之人即「陳小姐」及其所屬
    詐騙集團之成員使用，容任犯罪發生而不違背其本意，其主
    觀上具有幫助詐欺之不確定故意甚明。
  (四)綜上所述，被告上開辯解，顯屬事後卸責之詞，殊無可採。
    從而，本件事證明確，被告犯行堪以認定，應依法論科。
二、按刑法上之幫助犯，係指以幫助之意思，對於正犯之犯罪行
    為予以助力，而未參與實施犯罪之行為者而言，最高法院19
    年上字第1984號、49年台上字第77號判例意旨可資參照，亦
    即行為人如未參與實施犯罪構成要件之行為，且係出於幫助
    之意思提供助力，即屬幫助犯，而非共同正犯。查本件被告
    乙○○提供上開合作金庫銀行帳戶存簿、提款卡、印章及密
    碼予綽號「陳小姐」之不詳女子使用，使「陳小姐」所屬詐
    騙集團作為實施詐欺取財之犯罪工具，其單純提供帳戶供人
    使用之行為，並不等同於向被害人施加詐術之行為，且亦無
    證據證明被告有參與詐欺取財犯行之構成要件行為，是被告
    提供帳戶供人使用之行為，係對於該詐欺集團遂行詐欺取財
    犯行，資以助力。是核被告所為，係犯刑法第30條第1 項前
    段、第339 條第1 項之幫助詐欺取財罪。被告並未實際參與
    詐欺犯行，為幫助犯，所犯情節較正犯輕微，爰依刑法第30
    條第2 項規定，減輕其刑。爰審酌被告提供帳戶供不法之詐
    騙集團使用，致被害人丙○○受有19萬元之損害，助長詐騙
    集團財產犯罪之風氣，使詐財事件層出不窮發生，造成社會
    互信受損，擾亂金融交易往來秩序，影響層面廣泛，更使執
    法人員難以追查該詐騙集團，增加被害人求償之困難，實屬
    不該，且犯後未能坦承犯行，亦未與被害人丙○○達成和解
    ，並衡酌其犯罪動機、目的、智識程度及被害人所受損害等
    一切情狀，量處如主文所示之刑，並考量其為高職畢業，擔
    任鋼鐵業，月薪4 萬元等情（見本院易字卷第20頁），諭知
    如主文所示易科罰金之折算標準，以示懲儆。至被告所有供
    本件詐騙匯款使用之上開合作金庫銀行帳戶之存簿、提款卡
    及印章，雖係被告幫助犯罪所用之物，惟既未扣案，且上揭
    帳戶業經警方查明係供詐騙匯款所用，該帳戶之存簿、提款
    卡及印章應遭該詐騙集團放棄使用而丟棄滅失，為免日後執
    行之困難，爰不另為沒收之宣告，附此敘明。
據上論斷，應依刑事訴訟法第299 條第1 項前段，刑法第30條第
1 項前段、第2 項、第339 條第1 項、第41條第1 項前段，刑法
施行法第1 條之1 ，判決如主文。
本案經檢察官丁○○到庭執行職務。
中    華    民    國    99    年    4     月    9     日
                      刑事第五庭審判長法  官 廖建瑜
                                      法  官 林裕凱
                                      法  官 陳盈吉
以上正本證明與原本無異。
如不服本判決，應於判決送達後10日內，向本院提出上訴狀。
中    華    民    國    99    年    4     月    9     日
                                      書記官  陳展榮
附錄本判決論罪科刑法條：
刑法第30條
幫助他人實行犯罪行為者，為幫助犯。雖他人不知幫助之情者，
亦同。
幫助犯之處罰，得按正犯之刑減輕之。
刑法第339條
意圖為自己或第三人不法之所有，以詐術使人將本人或第三人之
物交付者，處5 年以下有期徒刑、拘役或科或併科1 千元以下罰
金。
以前項方法得財產上不法之利益或使第三人得之者，亦同。
前二項之未遂犯罰之。

司法院資訊處製作；財團法人民間司法改革基金會備份。
